臺灣高等法院臺中分院刑事判決　　　　　　　　　九十一年度上易字第一八八三號
　　上　訴　人
　　即反 訴 人　乙○○
　　反 訴被 告　甲○○
右上訴人即反訴人因反訴被告誣告等案件，不服臺灣苗栗地方法院八十八年度自字第
二六號，中華民國九十一年八月八日第一審判決，提起上訴，本院判決如左：
　　主      文
上訴駁回。
　　理      由
一、按「提起自訴之被害人犯罪，與自訴事實直接相關，而被告為其被害人者，被告
    得於第一審辯論終結前，提起反訴。」「反訴，準用自訴之規定。」，刑事訴訟
    法第三百三十八條、第三百三十九條定有明文。本件上訴人即反訴人乙○○（下
    簡稱上訴人）原為本件原審自訴案件之被告，其主張被告即反訴被告即原審自訴
    人甲○○（下簡稱被告）犯罪且為該犯罪之被害人，而於原審自訴案件審理中提
    出書狀為反訴，經核其反訴程序與法並無不合，合先敘明。
二、上訴人即反訴人（以下簡稱上訴人）乙○○反訴意旨略謂：反訴被告（以下稱被
    告）甲○○前經上訴人提起背信、侵占之告訴，經檢察官偵查後起訴，經臺灣苗
    栗地方法院以被告犯侵占罪，判處有期徒刑二月，緩刑二年，嗣經臺灣高等法院
    臺中分院駁回被告甲○○之上訴而確定在案。孰知被告明知上訴人乙○○並無違
    法情事，竟先後向臺灣苗栗地方法院檢察署檢察官及臺灣苗栗地方法院，分別對
    被告甲○○提出誣告、偽造證據、偽造文書等告訴或自訴，嗣均經檢察官或法官
    為不起訴處分、不受理或無罪判決確定。竟又提起本件原審自訴，誣指上訴人乙
    ○○誹謗、誣告、偽造證據等罪，致纏訟經年，因認被告涉有誣告罪嫌。
三、按犯罪事實應依證據認定之，無證據不得推定其犯罪事實，刑事訴訟法第一百五
    十四條定有明文；又認定不於被告之事實，須依積極證據，苟積極證據不足為不
    利於被告事實，即應為有利於被告之認定，更不必有何有利之證據，最高法院三
    十年上字第八一六號判例可資參照。又刑法第一百六十九條第一項誣告罪之成立
    ，須以明知所訴虛偽為構成要件，若誤認有此事實或以為有此嫌疑，即不得遽指
    為誣告；又自訴人若有出於誤會或懷疑有此事實而為申告，以致不能證明其所訴
    之事實為真實，縱被訴人不負刑責，而自訴人本缺乏誣告之故意，亦難成立誣告
    罪名，最高法院四十年台上字第二四Ｏ號判決、四十四年台上字第八九二號判例
    均足資參照。
四、上訴人乙○○認為被告甲○○涉有誣告犯行，無非係以前揭被告甲○○之各次告
    訴、自訴，分別經檢察官偵查後為不起訴處分或由法院為不受理、無罪判決確定
    為論據。惟查，上訴人乙○○前經被告甲○○以誣告罪提起告訴，固經臺灣苗栗
    地方法院檢察署檢察官以八十七年度偵字第三一一四號為不起訴處分在案，然其
    不起訴處分之理由為「犯罪嫌疑不足」，有該處分書在原審卷可憑，尚無逕認被
    告甲○○之告訴事實係屬虛構之意；又上訴人乙○○涉嫌偽造文書一案，前經臺
    灣苗栗地方法院於八十八年七月八日以八十七年度自字第五五號為無罪判決，而
    其判決理由亦為「被告犯罪不能證明」，尚未逕認被告甲○○自訴事實均屬捏造
    ；至被告甲○○於原審自訴上訴人乙○○「誣告」一案，雖經臺灣苗栗地方法院
    於八十七年十二月四日以八十七年度自字第十六號為不受理判決，然不受理判決
    係屬程序判決，並未就實體上為認定，是上揭理由及證據均不能證明被告甲○○
    之上開告訴、自訴行為均係誣告甚明；至被告甲○○固經臺灣苗栗地方法院以犯
    侵占罪而判處有期徒刑二月確定，然該部分之犯罪事實亦與被告甲○○是否另涉
    有誣告罪嫌無關，自亦不得執此據為被告有誣告之積極證據，乃屬當然。次查，
    訊諸被告甲○○堅決否認有誣告犯行，辯稱：「上訴人片面所提出之委任狀，係
    其單方之意思，與民法上委任須有雙方意思之合致，始成立委任契約有間。伊自
    始並未與上訴人就委任上有何意思之合致，上訴人乙○○所提出書立於八十三年
    十一月十五日之委任狀（委任被告代表上訴人處理談判協商福德農場等與馬上發
    國際企業有限公司間之委託經營事宜），係上訴人乙○○自行製作，被告甲○○
    並未在其上簽名蓋章；於臺灣新竹地方法院八十四年易字第一五九六號刑事案件
    進行中，上訴人乙○○固曾試圖委託被告甲○○為辯護人而請求閱卷，然微論被
    告甲○○並未同意為辯護人，且上訴人乙○○片面向法院之上開請求，亦經該法
    院駁回該選任辯護人及閱卷之聲請在案，是自始雙方之委任關係從未成立，然上
    訴人乙○○竟使用上開偽造的委任狀為證據，而提起告訴，並經法院判決有罪，
    其告訴與裁判之基礎均屬錯誤」等語，堪認被告甲○○係依其個人對法律事實之
    認識與解釋，從而於訴訟上有所主張，姑不論其觀念與見解是否正確，其主觀上
    確有上訴人乙○○違法之確信，而於訴訟上為告訴或自訴之行為，尚非故意虛構
    或明知為不實之事項，意圖他人受刑事處分向該管公務員為誣告，是其各項告訴
    、自訴之情節既均各有所本，係屬權利之行使行為。縱其意欲經由訴訟而繩上訴
    人乙○○以法，而分別因証據不足而結果為不起訴處分或無罪判決，揆諸前揭法
    條及判例意旨，自不得遽以嗣後之訴訟結果，而推論其係誣告，逕以該罪相繩；
    此外，本院復查無其他積極證據足資證明被告甲○○有何反訴意旨所指之誣告犯
    行，即不能證明被告犯罪，依法自應為被告甲○○無罪之諭知。原審以不能證明
    被告甲○○犯罪，而依刑事訴訟法第三百三十九條、第三百零一條第一項規定，
    諭知無罪之判決，經核認事用法，均無不合，上訴人乙○○上訴意旨認應就被告
    甲○○予以論罪科刑，而指摘原判決不當，經查為無理由，應予駁回。
五、按本件依上開所述，並無從積極證明被告甲○○有上訴人乙○○所指之犯行，而
    本件上訴人乙○○經被告自訴誹謗及誣告、偽造證據部分，其中誹謗部分經原審
    諭知無罪；誣告及偽造證據部分則經原審判決不受理在案，被告甲○○並未就上
    開部分對上訴人乙○○上訴而告確定，被告甲○○就上開原審判決關於上訴人乙
    ○○已確定之誹謗、偽造證據及誣告部分所為之確定判決聲請本院再行調查上訴
    人乙○○涉有偽造證據及誣告等證據，即屬無據，附予敘明。另被告甲○○復認
    石東超檢察官涉有湮滅證據及包庇上訴人乙○○犯罪、圖利而不予起訴應由本院
    對石東超檢察官予以告發移送偵辦。惟依本件原審判決就上訴人乙○○經自訴人
    自訴涉有誹謗及誣告、偽造證據部分，分經原審判決諭知無罪及不受理確定，依
    上開原審判決所示尚無何積極證據足資證明石東超檢察官有何被告所指之犯行，
    本院認依本件卷證資料及調查所得並無積極證據足資告發石東超檢察官，併此指
    明。
據上論斷，應依刑事訴訟法第三百六十八條，判決如主文。
中      華      民      國　    九十一     年    十一     月   二十八 　日
　                              臺灣高等法院臺中分院刑事第三庭
                                      審判長法官　陳　朱  貴
                                      　　　法　官　劉　連　星
                                      　　　法　官  胡　忠　文
右正本證明與原本無異。
如不服本判決應於收受送達後十日內向本院提出上訴書狀，其未敘述上訴之理由者並
得於提起上訴後十日內向本院補提理由書（均須按他造當事人之人數附繕本）。
　　　　　　　　　　　　　　　　　　　　　　書記官  許  美  惠
中      華      民      國　    九十一     年    十一     月   二十九 　日
                                                                        Ｒ
